【裁判字號】    92,家上,42
【裁判日期】    920826
【裁判案由】    離婚
【裁判全文】
臺灣高等法院高雄分院民事判決  九十二年度家上字第四二號
      上  訴  人  乙○○
      訴訟代理人  張榮作律師
      被  上訴人  甲○○
右當事人間請求離婚事件，上訴人對於中華民國九十二年二月十日台灣高雄地方法院
九十一年度婚字第一五六六號第一審判決提起上訴，本院判決如左：
      主      文
原判決廢棄。
准上訴人與被上訴人離婚。
第一、二審訴訟費用由被上訴人負擔。
      事實及理由
一、上訴人起訴主張：兩造於七十六年十月二十四日結婚，婚後育有子女一人，自八
    十一年間起，被上訴人即拒絕與上訴人行房迄今，且因懷疑上訴人與訴外人徐亞
    琳通姦而在路邊貨車、公、鐵皮屋張貼「徐亞琳、乙○○狗男女狼狽為奸，睡
    覺作愛都在ＵＸ－七七七九的車裡，乙○○吃了有毒的雞歪，身上臉上長了一粒
    粒的梅毒，哈哈哈，中毒了：：：」、「徐亞琳討人家的丈夫」等不堪入目之文
    字，並將被上訴人聲請核發之民事暫時保護令，上訴人離婚起訴狀及兩造私事張
    貼在社區內。此外，上訴人每月交付被上訴人新台幣（下同）三萬元，每當上訴
    人與前妻所生之子需錢使用，被上訴人即百般刁難，拒絕支付，致兩造感情逐漸
    疏離，終至形同陌路，使上訴人精神上感受莫大之痛苦等情，爰基於民法第一千
    零五十二條第一項第三款及第二項規定之法律關係，求為准許兩造離婚之判決。
    並聲明：如主文所示。
二、被上訴人則以：上訴人在清潔隊工作，經常結交女友而夜不歸戶，且動輒以三字
    經辱被上訴人，又於九十一年六月二十五日毆打被上訴人成傷，此後被上訴人
    即拒絕與之行房，上訴人因而離家別居，故兩造縱有重大事由難以維持婚姻之情
    事，亦係可歸責於上訴人，上訴人訴請離婚，顯無理由等語，資為抗辯，並聲明
    ：上訴駁回。
三、據被上訴人所提陳情書稱：被上訴人一直住在家裏，也沒離家出走，為何會行蹤
    不明﹖上訴人九十一年九月二十一日因違反保護令移送法院，交保出來至今不見
    影。：：：：上訴人自八十七年始將薪資交付被上訴人，其與前妻所生之子因
    結婚需錢，非被上訴人不願支付，實因每月所交三萬元不足開銷所致。被上訴人
    自七十八年進入清潔隊服務即結交女友，經常不回家：：：：，被上訴人身上及
    臉上均長滿瘡毒，不知是否為梅毒或愛滋病，被上訴人恐受感染，故拒絕行房：
    ：：被上訴人自結識徐亞琳後，在家經常大吵大鬧，並因徐女而毆打被上訴人（
    見原審卷三三頁至三四頁）。被上訴人於原審陳稱：「一、字條（附原審卷第五
    十二頁）確實是我所寫，是因為原告（上訴人）違反保護令回來拿東西，所以我
    要求會同警察，警察說我可以同意他回來，他第二次回來沒有通知我，發現電話
    本不見了，所以就報警。二、對健康檢查報告無意見，被告（原告之誤）曾經在
    四年前的高醫檢查出紅斑性狼瘡。三、對原告所述兩造沒有同房，是從六月二十
    五日開始，原告打我，我告保護令之後，原告就在沙發上睡覺，我不願意和原告
    和解，因為原告有外遇」等語。而上訴人主張被上訴人書寫：「徐亞琳、乙○○
    狗男女狼狽為奸，睡覺做愛都在ＵＸ－七七七九的車裡，乙○○吃了有毒的雞歪
    ，身上臉上長了一粒粒的梅毒，哈哈哈！中毒了，乙○○你會家破人亡，都是徐
    亞琳的功勞，徐亞琳討人家的丈夫，破壞人家的家庭，還敢打電話來人，還不
    是普通的不要臉，乙○○討查謀，把徐亞琳帶回家睡覺，還打人，現在外面四處
    講你的配偶偷克兄，畜生垃圾，徐亞琳爛女人，乙○○還有臉告離婚」之文宣張
    貼在路邊的貨車上，有該文宣張貼之照片一紙可按（附原審卷第二十二頁），又
    書寫：「乙○○我倒要看看你與律師要用民法那一條請法官判決離婚。乙○○你
    的女人在醫院做看護萬一被傳染得ＳＡＲＳ再跟你做愛。你也得ＳＡＲＳ那就很
    麻煩了。：：：以前我是豬，現你反而每天跟豬混在一起。是一隻超級大肥豬
    ，一隻是醜八怪豬：：：我怕被打死，所以才聲請保護令。」之文宣張貼在高雄
    縣路竹鄉資源回收場大門口旁之紙箱上，有該文宣張貼之照片、及該文宣影本可
    稽（附本院卷第六十、五十七、五十八頁）。被上訴人雖否認上開文宣係其書寫
    並張貼，惟經本院勘驗前述第二紙文宣（附本院卷第五十七頁、五十八頁）與被
    上訴人於本院所提出之九十二年六月十日之答辯狀（附本院卷第七十一至七十六
    頁）之筆跡，其中就「乙○○」、「徐亞琳」、「的」、「女人」、「是」、「
    我」、「打」、「離婚」之文字筆劃及特徵，即可看出二者筆跡相同，被上訴人
    抗辯前開二紙文宣非其書寫張貼，自無可信。上訴人又主張被上訴人將其向法院
    聲請核發之民事暫時保護令及上訴人請求離婚之起訴狀影本張貼在高雄縣路竹鄉
    竹西社福活動中心外之公佈欄上，並將冥紙及家中裝飾品丟棄於上訴人所駕駛之
    貨車上，此皆有照片附卷可考。而上訴人於九十一年六月二十五日毆傷被上訴人
    復有原審法院九十一年度暫家護字第二七八號暫時保護令及同年度家護字第一０
    四六號通常保護令之民事聲請事件卷宗影本足參。參以證人即兩造所生女兒陳韋
    汝於原審證稱：「在我幼稚園的時候，父親就打過母親，兩造的感情不好，這段
    時間兩人都吵吵鬧鬧。父親從今年（九十一年）九、十月時搬離家中，兩造沒有
    同房，父親都睡在沙發上。兩造為了會錢爭吵，會錢是母親拿父親的薪水去繳的
    ，會也是母親標下來的，會錢被父親拿去了。父親在外有認識許多女人，父親在
    母親的時候，都有講其他女人的名字，父親都母親三字經，會要他搬出去或
    叫母親去死，也會在我面前說這些話，被告（被上訴人）所提錄音帶及譯文是真
    正，因為親去婦女會，婦女會的人有打電話給父親，父親就一直。兩造會感情
    不好，很多因素都是外面的女人，外面的女人有打電話來母親，有一次父親開
    車載外面的女人要我拿東西出去，我有看見，外面女人的名字有徐亞琳、蘇李銀
    足、陳月慧等等，這些人父親在母親時，都有提到他們的名字，我也有看過他
    們」（見原審卷四三頁），證人柯登旺於原審證稱：「原告是我的朋友，常常找
    我喝酒聊天，會告訴我他家庭的事情，實際的情形我不知道，原告說娶太太不知
    道要做什麼，晚上也不可以和她發生性行為，常常都會這樣說，我沒有看過兩造
    爭吵，原告有指給我看說被告有在那些處所噴漆，寫什麼我不知道，原告是否有
    新的女友，我不知情」（見原審卷六五頁），證人顏曉鈴於本院證稱：「他們二
    人感情不好時常吵架，大約於半年前左右，我曾經在汽車修理廠那裡看過他們二
    人吵架，因為乙○○與汽車修理廠老闆是朋友，而我先生與汽車修理廠的老闆也
    是好朋友，有時候我先生與汽車修理廠老闆及乙○○會在汽車修理廠內聊天，我
    是去汽車修理廠找我先生，我是在那裡看到他們夫妻吵架，我過二次。我有聽過
    乙○○向汽車修理廠的老闆訴苦，談到他太太將他的車子潑油漆及他夫妻二人打
    官司的保護令及判決書的廣告丟得滿地，我就撿起來看，看完後就交給乙○○」
    ，「這些（相片）都有看過，是在竹西社區的天后宮旁邊廢棄的檳榔攤鐵門上噴
    漆寫『徐亞琳破壞人家的家庭，討人家的丈夫，不要人（臉）』。另外在竹西社
    區的公告欄張貼保護令及其家庭有關的一些文件。另外在省公路旁廢棄貨車車斗
    張貼有關（指摘）乙○○與徐亞琳有暖昧事情的文字」，「（乙○○與徐亞琳
    ）大家都是很好的普通朋友，大家都是與汽車修理廠的老闆認識，常在一起聊天
    」，「有看過（四張相片，附本院卷第四十、四十一頁），我是在修車廠斜對面
    的空地那裡看過，因乙○○的貨車停在那裡，我們在修車廠聊天時，乙○○從車
    子那裡邊邊走出來，我們就過去看，就看到乙○○的貨車車斗上撒了一些冥紙
    ，還有乙○○家中的東西」、「他就他太太不肯與他同床共眠，他都是睡在客廳
    的沙發上」，「有看過（文宣一紙，附本院卷第五十七、五十八頁），是貼在紙
    箱上的文字，是乙○○拿給我看，當時乙○○說這張紙條是他太太貼在紙箱子上
    。至於照片第一張（附本院卷第六十頁）是資源垃圾回收場的停車場公告欄上，
    內容有法院的文書等，後面三張照片（附本院卷第六十一、六十二頁）是乙○○
    的太太到汽車修理廠吵架的照片」（見本院卷四八頁至五一頁），並參酌高雄縣
    政府九十一年十一月八日府社福字第０九一０一九八四五三號函檢送被上訴人之
    監護權案訪視報告所稱：「一、原告（上訴人）表示被告（被上訴人）自生完長
    女，就不與原告同房，深感與被告在性生活不協調，除了被拒絕還叫自己到外面
    發洩，加上被告此次聲請保護令，令自己的生活大亂，無法回家辦理次子的婚事
    ，表示自己並無有暴力之情形，有家歸不得，連自己的兒子結婚的金飾等都遭被
    告控制，沒錢幫次子辦婚禮。二、原告表示與被告在經濟金錢控制不一，被告亦
    不在家煮飯，三餐都是外食，認為自己娶妻，未曾享有被告應盡為人妻子之責任
    ，兩造又常因錢的問題爭吵。三、被告表示原告長期以來外遇不斷，現有一固定
    女友，此次因返家將家中物品弄壞，又將自己打傷，並違反保護令，對原告要求
    離婚不答應，不讓自己辛苦建立的家毀在外面的女人上。四、原告除外遇還有簽
    六合彩賭博之行為，以致會有付不出會錢，並為錢而爭吵。五、原告自六月份以
    來不負擔生活家計，對其要求離婚的原因無法認同，在今年六月之前，一直與被
    告同房，對原告堅持離婚，一定受到外人的唆使，雖原告外遇又有暴力，但在家
    庭經濟上尚需原告支持與協助，堅持不同意離婚」等情觀之，兩造感情已陷入谷
    底，彼此惡言相向，並在外宣揚對方之不是，甚者，上訴人動手毆打成傷，被上
    訴人則以張貼書寫羞辱上訴人文句之文宣攻擊上訴人，並拒絕與上訴人行房。雙
    方難以理性溝通，夫妻之情，蕩然無存，若續維持婚姻關係，則雙方必陷痛苦深
    淵，而度日如年。
四、按夫妻有民法第一千零五十二條第一項以外之重大事由，難以維持婚姻者，夫妻
    之一方得請求離婚，但其事由應由夫妻之一方負責者，僅他方得請求離婚，民法
    第一千零五十二條第二項規定甚明。故難以維持婚姻之重大事由，夫妻雙方均須
    負責時，應比較衡量雙方之有責程度，僅責任較輕之一方，得向責任較重之他方
    請求離婚，如雙方之有責程度相同，則雙方均得請求離婚，始符公平。查兩造誤
    會叢生，輒因細故，爭吵不已，不能互相體諒，相扶相持，每因索錢不遂，即生
    怨恨，上訴人則橫施暴行，拳腳交加，被上訴人則以書寫極盡羞辱文句之文宣示
    眾，丑化上訴人，並拒絕行房，雙方情斷義絕，水火不容，其婚姻實已難以維持
    ，如勉強維持，亦僅有夫妻之名，而無夫妻之實。本院審酌前揭各情，認兩造就
    其婚姻達於不能維持之原因事實，應負一半之責，亦即雙方之有責程度相同，雙
    方均得請求離婚，而被上訴人之不同意離婚，其動機亦僅需上訴人之金錢支援而
    已，為期兩造脫離苦海，應許兩造離婚。
五、從而上訴人本於民法第一千零五十二條第二項規定之法律關係，訴請離婚，即屬
    正當。原審不察，認上訴人之可責性較重，而駁回上訴人離婚之請求，自有可議
    。上訴意旨，執以指責原判決不當，非無理由，應由本院廢棄原判決，改判准兩
    造離婚如主文所示。至上訴人主張依民法第一千零五十二條第一項第三款規定請
    求離婚部分，核與民法第一千零五十二條第二項之規定係屬競合合併之訴，茲上
    訴人據民法第一千零五十二條第二項規定，判准離婚，則該與之競合部分，即無
    庸贅論，併此明。
六、結論：本件上訴為有理由，依民事訴訟法第四百五十條、第七十八條，判決如主
    文。
中      華      民      國    九十二    年      八      月    二十六    日
                                      臺灣高等法院高雄分院民事第二庭
~B1審判長法官  簡色嬌
~B2法      官  陳真真
~B3法      官  周慶光
右為正本係照原本作成。
如對本判決上訴，須於判決送達後二十日內向本院提出上訴狀，其未表明上訴理由者
，應於上訴後二十日內向本院提出上訴理由書（均須按他造當事人之人數附繕本）。
上訴時應提出委任律師或具有律師資格之人之委任狀，並依附註條文規定辦理。
中      華      民      國    九十二    年      八      月    二十七    日
~B法院書記官  馬蕙梅
附註：
民事訴訟法第四百六十六條之一：
對於第二審判決上訴，上訴人應委任律師為訴訟代理人，但上訴人或其法定代理人具
有律師資格者，不在此限。
上訴人之配偶、三親等內之血親、二親等內之姻親，或上訴人為法人、中央或地方機
關時，其所屬專任人員具有律師資格並經法院認為適當者，亦得為第三審訴訟代理人。
第一項但書及第二項情形，應於提起上訴或委任時釋明之。
                                                                   Ａ


司法院資訊處製作；財團法人民間司法改革基金會備份。
